【裁判字號】    89,重上,15
【裁判日期】    890411
【裁判案由】    侵權行為損害賠償
【裁判全文】
臺灣高等法院臺南分院民事判決  八十九年度重上字第十五號   Ｋ
      上  訴  人  甲  ○  ○
      訴訟代理人  張  天  良  律師
                  許  世  烜  律師
                  送達代收人  .
      被 上 訴人  乙  ○  ○.
      訴訟代理人  陳  宏  義  律師
                  許  紅  道  律師
右當事人間請求侵權行為損害賠償事件，上訴人對於臺灣臺南地方法院中華民國八十
八年十二月一日八十八年重訴字第二五七號第一審判決提起上訴，本院判決如左：
      主      文
上訴駁回。
第二審訴訟費用由上訴人負擔。
      事      實
甲、上訴人方面：
    一、聲明：求為判決：
    （一）原判決廢棄。
    （二）被上訴人應給付上訴人新台幣（下同）一千二百六十萬九千三百三十三元
          及自起訴狀繕本送達翌日起至清償日止，按年息百分之五計算之利息。
    （三）請准供擔保宣告假執行。
    二、陳述：除與原判決記載者相同，予以引用外，補稱：
    （一）被上訴人將系爭土地出賣予上訴人，因被上訴人欠第三人鄭秀清之債務，
          不向鄭秀清清償債務，系爭土地被法院強制執行，台灣台南地方法院已鑑
          定地價，將要定期拍賣，此為雙方所不爭。被上訴人除了法院將要定期拍
          賣之土地，別無其他財產（註：被上訴人若主張其尚有財產，請其舉證）
          。依修正後現行之強制執行法第三十四條，要參與分配，必須有判決書或
          和解書，或其他執行名義始可，上訴人欲取得執行名義，乃提起本案訴訟
          ，上訴人就本案若不能獲得有利判決，則無法參與分配，無法彌補「購買
          土地，不能取得土地」之損害。若謂，上訴人不得請求損害賠償，則上訴
          人不能參與分配，被上訴人又別無其他財產，上訴人之損害無法彌補，原
          判決不合情理。
    （二）買賣標的物之土地，被假扣押後，債權人未另聲請強制執行，聲請拍賣之
          前，出賣人（債務人）就土地之所有權雖喪失處分權，惟尚未有立即喪失
          所有權之急迫性，被假扣押查封之土地再被聲請法院強制執行，已進行地
          價之鑑定時，土地出賣人（債務人）不但喪失土地之處分權，其就土地之
          所有權有即將喪失之急迫性，應解為其對土地承買人所負土地所有權移轉
          登記之「給付」，已陷於「不能給付」之狀態（請參照最高法院六十九年
          台上字第五十號判決要旨）。依民法第二二六條「因可歸責於債務人之事
          由，致給付不能者，債權人得請求賠償損害」，則只要可歸責於債務人之
          事由，致給付不能者，債權人即得請求賠償損害。依民法第二五六條規定
          ，債權人於有民法第二二六條之情形時，固得解除契約而免除自己之對待
          給付，但債權人不解除契約，而逕行依民法第二二六條請求不履行之損害
          賠償，亦非法所不許（請參照附呈最高法院八十五年台上字第一五七九號
          民事判決要旨）。物之出賣人，應負交付其物於買受人，並使其取得該物
          所有權之義務，惟債之給付不能時，債權人得依民法第二二六條第一項規
          定，請求損害賠償外，不得仍請求履行契約，則上訴人除了依民法第二二
          六條請求被上訴人損害賠償之外，另無再請求履行買賣契約之餘地（請看
          最高法院三十九年台上字第四一一號判例及司法院院字第二四七八號解釋
          ）。又依雙方之不動產買賣契約書第五條「如有第三者出為糾葛，發生問
          題者，甲方（出賣人）應負全責解決清楚，如乙方因此受損害者，甲方亦
          應負全責解決清楚，如乙方因此受損害者，甲方亦應負賠償之責任，甲方
          不得異議」之約定，被上訴人應賠償上訴人之損害。上訴人係依據民法第
          二二六條第一項及買賣契約之上開約定，提起本案訴訟，請求損害賠償。
          原判決，以雙方間之買賣尚未解除之前，上訴人不得請求損害賠償之見解
          ，於法有誤。損害賠償，應填補債權人所受損害（積極損害）及所失利益
          （消極損害），依通常情形或依已定之計劃、設備及其他特別情事，可得
          預期之利益，視為所失利益（民法第二一六條）。因被上訴人有欠他人之
          債務，其所有系爭土地才會被查封，因其不償還對第三人鄭秀清所負債務
          ，才會被鄭秀清聲請拍賣，法院才會鑑定該土地之市價。被上訴人應依本
          案起訴時之土地之市價，賠償上訴人所失利益（最高法院六十年十一月十
          一日第六次民事庭會議議決參照）。系爭二筆土地之市價，經民事執行處
          通知鑑定人鑑定結果為一仟四佰一十萬九仟三佰三十三元，有原審卷附之
          鑑估報告書可稽（請看該鑑估書）市價一仟四佰一十萬九仟三佰三十三元
          扣除上訴人尚未付價金一佰五十萬元，為一仟二佰六十萬九仟三佰三十三
          元，此一仟二佰六十萬九仟三佰三十三元即係上訴人所失利益，應由被上
          訴人賠償。上訴人請求被上訴人賠償該金額，應有理由。原判決無視鑑估
          報告書，認為上訴人不能證明損害之金額，將上訴人之請求駁回，使人難
          服。上訴人於民國七十三年間購買系爭土地時，就先付價金二佰六十萬元
          及一佰一十萬元予被上訴人，合計支付三佰七十萬元之價金，上訴人尚未
          給付之買賣價金為一佰五十萬元，被上訴人尚未將系爭土地移轉登記予上
          訴人，系爭土地即將被拍賣，上訴人已自土地市價一仟四佰一十萬九仟三
          佰三十三元之損害金額中扣除該一佰五十萬元，於本案僅請求餘額一仟二
          佰六十萬九仟三佰三十元，等於上訴人未再欠價金，被上訴人未有主張同
          時履行抗辯之餘地。次查被上訴人於第一審因未提出同時履行抗辯，上訴
          人於本案可得請求賠償與尚未給付之一佰五十萬元一樣無關，第一審判決
          扯到同時履行抗辯之問題，非有理由。
    （三）被上訴人依買賣要旨，設法清償其對第三人所負債務，撤銷系爭土地之查
          封及拍賣時，上訴人於本案之請求權自可消滅。查系爭土地有隨時被拍賣
          之危險，被上訴人又別無資產，上訴人提起本案係不得已之舉，若取得執
          行名義參與分配，能分配到若干金額，又屬未知數，被上訴人不肯設法清
          償其對鄭秀清所負債務，任由法院進行拍賣，又不使上訴人取得可參與分
          配之執行名義，背於誠實信用原則，原審不察，為有利於被上訴人之判決
          ，使上訴人不服。
    （四）本件係損害賠償之事件，並非請求被上訴人履行土地所有權移轉登記之事
          件。因土地買賣價金之給付與土地所有權之移轉登記，有對待給付關係，
          此對待給付係由於同一契約關係而發生，土地承買人請求土地所有權之移
          轉登記時，往往會發生同時履行抗辯之問題。惟上訴人係依民法第二百二
          十六條第一項請求損害賠償，並非依據買賣契約請求土地所有權之移轉登
          記，被上訴人於本案應為之對待給付（損害賠償之給付），與上訴人依據
          原買賣契約應支付價金予被上訴人之給付，兩者之間並無對待給付關係，
          無由發生同時履行抗辯之問題。
    （五）被上訴人若向執行債權人鄭秀清清償債務，民事執行處即不會拍賣本件系
          爭土地，上訴人自不必再進行本件之訴訟，而可依據買賣契約請求土地之
          移轉登記，若上訴人貿然解除買賣契約，萬一被上訴人向其債權人鄭秀清
          清償債務，對系爭土地之查封撤銷時，上訴人無法再請求土地之所有權移
          轉登記，因有此考慮，上訴人不貿然解除契約，而請求本件之損害賠償。
    三、證據：除援用第一審所提證據外，補提最高法院六十九年度台上字第五十號
        民事判決、最高法院八十五年度台上字第一五七九號民事判決、最高法院三
        十九年台上字第四一一號判例、司法院院字第二四七八號解釋、最高法院六
        十四年十一月十一日第六次民事庭會議決議、台灣台南地方法院民事執行處
        八十八年四月二十九日通知（包括鑑估報告書）等影本各一件為證。
乙、被上訴人方面：
    一、聲明：求為判決：
   （一）上訴人之上訴及假執行聲請均駁回。
   （二）第一、二審訴訟費用均由上訴人負擔。
   （三）如為不利於被上訴人之判決，被上訴人願供擔保，請准免為假執行。
    二、陳述：除與原判決記載相同者，予以引用外，補稱：
   （一）被上訴人之所有之系爭土地，目前雖遭訴外人鄭秀清強制執行拍賣，惟在
         拍定之前，該土地仍屬被上訴人所有，被上訴人仍有可能籌措金錢，清償
         予鄭秀清，以獲得系爭土地予以啟封，是上訴人主張被上訴人陷於給付不
         能，尚有未洽。
   （二）兩造於七十五年四月二十五日訂約，被上訴人早已提供印鑑證明及所需文
         件供上訴人辦理過戶，此由原證六號，七十五年七月十一日之移轉契約書
         可得知，而華南銀行卻是於三天後（七十五年七月十四日）方實施假扣押
         ，因此被上訴人履約並未遲延，上訴人無法將土地過戶，並不可歸責於被
         上訴人乙○○。
   （三）至該土地積欠華南銀行一百五十萬元，原本即約定由玉東公司鄭正教負責
         清償而非乙○○，此有同意書影本乙份可稽（原審被證一），玉東公司遲
         不清償，致被上訴人土地遭假扣押，且尾款一百五十萬元無法取得，被上
         訴人實為最大受害人。
   （四）況系爭土地自七十五年起即交由上訴人開設公司使用，十餘年來，上訴人
         並無損失。
      理      由
一、本件上訴人起訴主張：被上訴人乙○○係玉東織造股份有限公司（以下簡稱玉東
    公司）股東之一，玉東公司於民國七十三年十月十一日購得系爭土地，因系爭土
    地係農地，玉東公司無耕作能力，不能登記為玉東公司所有，乃信託登記為被上
    訴人所有。於七十五年四月二十五日，玉東公司與被上訴人共同將系爭土地與其
    他同段土地及其上建物出賣予上訴人，總價金為六百五十萬元，上訴人已交付玉
    東公司價金三百九十萬元，另二百六十萬元由玉東公司負責人鄭正教指定交給被
    上訴人，上訴人亦已交付被上訴人一百一十萬元，所餘一百五十萬元約定被上訴
    人將系爭土地移轉登記予上訴人後支付。然系爭土地因被上訴人對華南商業銀行
    （下稱華南銀行）為玉東公司所負連帶保證一百五十一萬元之債務未履行，華南
    銀行遂於七十五年七月十四日向法院聲請假扣押（鈞院七十五年執全清字第六六
    七八號）而查封系爭土地，致上訴人無法辦理移轉登記，上訴人原有意代向銀行
    清償，以撤銷查封登記，詎被上訴人竟勾串訴外人葉茂成，偽造三十萬元借款債
    權，由葉茂成就系爭土地向法院聲請假扣押裁定，嗣被上訴人所欠華南銀行之債
    務為訴外人鄭秀清所清償，惟被上訴人無法清償對鄭秀清之債務，致系爭土地又
    為鄭秀清聲請假扣押而查封，並聲請法院拍賣執行中，應認為系爭土地之買賣契
    約已陷於給付不能，而本件給付不能之債務不履行係因被上訴人積欠他人債務致
    其債權人聲請查封系爭土地而無法辦理所有權移轉登記，故本件買賣契約應認係
    可歸責於被上訴人之事由致給付不能，爰依民法第二百二十六條，請求判決被上
    訴人賠償土地時價扣除未付之買賣價金後之一千一百五十萬九千三百三十三元加
    上已付之價金一百一十萬元，共計一千二百六十萬九千三百三十三之損害賠償等
    語。被上訴人則抗辯：被上訴人所有之系爭土地，目前雖遭訴外人鄭秀清強制執
    行拍賣，惟在拍定之前，該土地仍屬被上訴人所有，被上訴人仍有可能籌措金錢
    ，清償予鄭秀清，以獲得系爭土地予以啟封，是上訴人主張被上訴人陷於給付不
    能，尚有未洽。再兩造於七十五年四月二十五日訂約，約定買賣價金六百五十萬
    元，上訴人已付五百萬元，被上訴人早已於七十五年七月十一日提供印鑑證明及
    所需文件供上訴人辦理過戶，華南銀行是於三天後即七十五年七月十四日方實施
    假扣押，因此被上訴人履約並未遲延，上訴人無法將土地過戶，並不可歸責於被
    上訴人。至積欠華南銀行一百五十萬元之債務，原約定由玉東公司鄭正教負責清
    償而非被上訴人，玉東公司遲不清償，致被上訴人土地遭假扣押，被上訴人實不
    知情，且為最大受害者。況系爭土地自七十五年起即交由上訴人開設公司使用，
    上訴人十餘年間，每年享受相當於租金之利益。此部分應構成不當得利，被上訴
    人有權請求返還其價額，並得據以主張抵銷等語，資為抗辯。
二、上訴人主張：訴外人玉東公司與被上訴人於七十五年四月二十五日將坐落台南縣
    永康市○○段五六○九地號土地全部、同段五六一○地號之土地持分三分之一（
    即系爭土地）及同段五六○六地號土地及其上建物出賣予上訴人，並約定總價金
    為六百五十萬元，因被上訴人基於與玉東公司之信託關係而登記為土地之所有權
    人，故上訴人除給付玉東公司價金三百九十萬元外，亦依玉東公司要求給付被上
    訴人價金一百一十萬元，至所餘之一百五十萬元之部分則約定由被上訴人辦理系
    爭土地所有權移轉登記予上訴人後再為給付，兩造訂立系爭土地買賣契約後，上
    訴人於被上訴人辦理所有權移轉登記所需之土地買賣所有權移轉契約書及印鑑證
    明書後，向地政機關申請辦理系爭土地之所有權移轉登記，詎因被上訴人積欠華
    南銀行一百五十一萬之債務未清償，系爭土地業為華南銀行於七十五年七月十四
    日向台灣台南地方法院聲請假扣押而被查封，致上訴人無從辦理系爭土地之所有
    權移轉登記。其後被上訴人之另一債權人鄭秀清雖為伊清償華南銀行之債務，被
    上訴人仍無力支付對鄭秀清之債務，又系爭土地尚因另一債權人葉茂成併案聲請
    假扣押而繼續受查封，鄭秀清遂併案聲請假扣押後續向原審聲請強制執行拍賣系
    爭土地，目前已進行至鑑價完畢之階段之事實，業據其提出系爭土地登記簿謄本
    、買賣所有權移轉契約書、被上訴人印鑑證明書、台灣台南地方法本院民事執行
    處通知書、鑑估報告書影本各一件為證，且為被上訴人所不爭執，復據原審法院
    調取台灣台南地方法院七十五年度執全字第六六七八號、八十八年度執字第四七
    九號民事執行卷核閱屬實，應堪信為真實。上訴人又主張系爭土地目前已進行至
    鑑價完畢之階段，無辦理系爭土地所有權移轉登記之可能，是本件買賣契約業已
    陷於給付不能等情，然為被上訴人所否認，辯稱：伊所有之系爭土地，目前雖遭
    訴外人鄭秀清強制執行拍賣，惟在拍定之前，該土地仍屬被上訴人所有，被上訴
    人仍有可能籌措金錢，清償予鄭秀清，以獲得系爭土地予以啟封，因之上訴人主
    張被上訴人陷於給付不能，尚有未洽云云。惟按土地經法院執行假扣押，依土地
    登記規則第一百二十八條之規定，在法院撤銷查封前，登記機關應停止與其權利
    有關之新登記，準此規定，土地一經法院查封，即生禁止債務人就查封之土地為
    所有權移轉登記物權行為之效力，此時，對債務人言，就其所有之土地已喪失處
    分之權能，即處於給付不能之狀態。且所謂給付不能，係指在給付期或債務人得
    為給付之時期有不能給付之情形而言，若此等時期，給付已屬不能，當然發生給
    付不能之效果，縱嗣後回復為可能給付，亦無從變更此已發生之法定效果。（最
    高法院六十九年度台上字第五十號、八十四年度台上字第一三六三號判決及八十
    五年度台上字第二十六號判決、七十七年七月七日民事庭決議參照）。故本件系
    爭土地既經台灣台南地方法院民事執行處執行查封，在撤銷查封前，被上訴人自
    無從履行移轉系爭土地所有權予上訴人之義務，揆諸上開判決及決議意旨，兩造
    之買賣契約業已處於給付不能之狀態，且不因嗣後回復為可能給付而影響已發生
    之給付不能法律效果，是被上訴人所辯系爭土地尚得因清債而回復，故非給付不
    能云云，洵不足採，足證上訴人所為本件買賣契約之給付已屬不能之主張，應堪
    認定。
三、次按在債務不履行，債務人所以應負損害賠償責任，係以可歸責之事由存在為要
    件，故債權人苟證明債之關係存在，債權人因債務人不履行債務（給付不能）而
    受損害，即得請求債務人負債務不履行責任，如債務人抗辯損害之發生為不可歸
    責於債務人之事由所致，即應由其負舉證責任，如未能舉證，自不能免責（最高
    法院二十九年上字第一一三九號判例意旨參照）。被上訴人雖又辯稱：兩造於七
    十五年四月二十五日訂約，被上訴人早已於七十五年七月十一日提供印鑑證明及
    所需文件供上訴人辦理所有權移轉登記，而華南銀行於三天後即七十五年七月十
    四日方實施假扣押，因此被上訴人履約並未遲延，上訴人無法將土地過戶，並不
    可歸責於被上訴人云云。經查被上訴人於七十五年七月十一日即交付辦理系爭土
    地所有權移轉登記所需之土地買賣所有權移轉契約書及被上訴人之印鑑證明書等
    資料交付予上訴人乙節，固有買賣所有權移轉契約書附卷可稽，並為兩造所不爭
    。然向地政機關聲請土地所有權移轉登記須先辦理買賣所生之稅捐，即須俟有關
    買賣所生之稅捐均已核課繳納完畢，地政機關始接受辦理權利移轉登記，是以，
    辦理所有權移轉登記之證明文件，已由被上訴人交付上訴人完訖，亦非在短時日
    即可完成登記，且聲請土地權利變更登記，尚未完畢時，登記機關接獲法院查封
    、假扣押、假處分登記之囑託時，應即改辦查封、假扣押、假處分登記，土地法
    第七十五條之一定有明文。因之，被上訴人於七十五年七月十一日始交付上訴人
    辦理移轉所有權登記之所需文件，系爭土地旋於七十五年七月十三日即由華南銀
    行聲請原審以七十五年度執全字第六六七八號實施假扣押查封在案，則上訴人於
    接受被上訴人上開移轉登記之證明文件，可否在僅僅短短三日內完成所有權移轉
    登記，已有疑問？且如上訴人取得上開文件當時，即至地政機關辦理登記，地政
    機關亦於隔數日即接獲法院之囑託，依前揭土地法第七十五條之一，即改辦假扣
    押之查封登記而致系爭土地無法移轉，陷於給付不能之狀態，是縱使被上訴人於
    查封前三日已交付移轉登記之證明文件，亦難辭其可歸責致給付不能之事由。又
    查被上訴人勾串訴外人葉茂成，偽造三十萬元之借款債權，由葉茂成於七十七年
    十月十二日向法院聲請假扣押裁定，於七十七年十一月二十日聲請併案查封系爭
    土地，被上訴人並明知系爭土地之所有權狀已在上訴人持有中，竟向地政機關偽
    報遺失，申請補發所有權狀，經上訴人告訴，由法院審理結果認被上訴人涉犯刑
    法偽造文書罪而判處有期徒刑六月等情，此經原審法院調取台灣台南地方法院八
    十年度訴字第四九○號刑事卷查明無訛，次查被上訴人又積欠訴外人鄭秀清之債
    務，致鄭秀清於七十九年四月十日聲請併案執行，拍賣系爭土地，已如前述。足
    見系爭土地目前由法院查封執行拍賣而陷於給付不能之狀態，實係可歸責於被上
    訴人之事由所致甚明。
四、上訴人又主張：上訴人因本件系爭土地買賣契約之給付不能而受有損害，是被上
    訴人應賠償上訴人已付一百一十萬元價金之積極損害及系爭土地市價經法院鑑定
    結果一千四百一十萬九千三百三十三元扣除應給付之價金二百六十萬元共計一千
    一百五十萬九千三百三十三元之消極損害云云。惟按債權人因可歸責於債務人之
    事由，致給付不能，而得請求之損害賠償，以該損害於客觀上有必要且相當者為
    限（最高法院六十二年台上字第一九三九號判決參照）。又因債務不履行（給付
    不能）所生之損害賠償請求權，其賠償範圍，應依一般損害賠償之法則。查民法
    第二百十六條所謂所受損害，即現存財產因損害事實之發生而被減少，屬於積極
    的損害，而所謂所失利益，即新財產之取得，因損害事實之發生而受妨害，屬消
    極之損害（最高法院四十八年台上字第一九三四號判例參照）。換言之民法第二
    百十六條第二項所規定之所失利益，係指依通常情形或已定之計畫、設備或其他
    特別情事，可得預期之利益而言，而所謂「可得預期之利益」，並非指僅有取得
    利益之希望或可能而言，須具有客觀的可確定性始可，如係土地價格之上漲，乃
    係社會繁榮所促成，並非當然可認為係買受人於買受土地時可預期之利益。上訴
    人雖以系爭土地現經鑑價為一千四百一十萬九千三百三十三元扣除價金二百六十
    萬元計一千一百五十萬九千三百三十三元為上訴人所受之消極損害云云，然上訴
    人自始未能舉出其就系爭土地，有何依通常情形或依已定之計畫、設備，而可得
    預期之利益，亦未舉證證明其就系爭土地與他人訂有買賣契約，足見根本無所謂
    預期利益喪失之問題，自不能僅以系爭土地嗣後鑑價漲價之單純事實，而遽認為
    有民法第二百十六條之預期利益。且參以法院拍賣不動產所為之鑑價，未必與市
    價相符，僅為參考價而已，更遑論系爭土地現僅在鑑價階段，尚未拍定，以目前
    社會普遍不景氣，房地產低迷之情形下，將來亦有可能因無人應買而減價，甚至
    低於市價或兩造當時之交易價格，是以上訴人主張以鑑價一千四百一十萬九千三
    百三十三元扣除價金二百六十萬元計一千一百五十萬九千三百三十三元認係其消
    極損害而請求被上訴人賠償上開金額，顯有違誤，殊不足採。
五、再按民法第二百二十六條之損害，係指由於債務人不履行債務，致債權人受到不
    能獲得履行利益之損害，又所謂履行利益乃係債務人履行該債務後，債權人可獲
    得之利益。又按當事人之一方有民法第二百二十六條之情形時，他方當事人如果
    請求全部不履行之損害賠償，當不能免為對待給付，蓋因給付不能之損害賠償請
    求權與原債權之性質原屬相同，即此處所謂之損害賠償請求權僅屬原債權在型態
    上有所改變而已，仍應認為係原債權之繼續，亦即代替一方當事人原來應為之給
    付，故他方當事人仍須為對待給付，始為依債之本旨履行，唯有依民法第二百五
    十六條規定解除契約時，因契約已經解除而溯及消滅，原債權債務關係已不存在
    ，一方當事人始得免為對待給付。即謂雙務契約當事人之一方，於他方當事人有
    民法第二百二十六條所定情形時，固得依二百五十六條規定解除契約而免除自己
    之對待給付，倘未依法解除契約而依民法第二百二十六條規定請求他方賠償因給
    付不能所受損害，則仍應為自己之對待給付。準此，本件系爭土地買賣契約給付
    不能所產生之履行利益之損害，應為因未取得系爭土地所有權而生之額外之支出
    （即積極損害），或因此減少應得之利潤（即消極損害），蓋債務不履行所侵害
    者係債權人之債權，而非系爭土地之所有權，自不得以系爭土地之價格計算其履
    行利益之消極損害。至上訴人慮及若其貿然解除買賣契約，萬一被上訴人向伊債
    權人鄭秀清清償債務，致系爭土地之查封撤銷時，上訴人無法再請求土地之所有
    權移轉登記乙節，乃其必須自行評價再為行使權利之問題，尚難執此免自己之給
    付而請求他造履行義務，故上訴人尚未解除本件買賣契約，其所給付之部分價金
    一百一十萬元自屬其身為買受人所應為之對待給付，上訴人如欲請求被上訴人即
    出賣人履行代替原給付義務之損害賠償責任，自亦須為對待給付，始為依買賣契
    約履行其買受人之義務，是上訴人已付之部分價金應非屬本件契約給付不能所生
    之積極損害，至為灼然。上訴人除依民法第二百五十六條解除契約，再依第二百
    五十九條請求回復原狀外，自不得在契約有效成立時，請求上訴人返還已付之價
    金。此外，上訴人又未提出其他證據證明其因本件買賣契約之給付不能受有何種
    損害，再參以上訴人亦自認：買受系爭土地後，其上之廠房就交給上訴人所經營
    之群馥公司使用，並設定抵押予群馥公司，八十一年一月十七日因上訴人欠訴外
    人蔡明晃錢，由蔡明晃向法院聲請拍賣承受廠房，由蔡明晃使用中等語在卷（見
    原審卷八十八年九月二十日言詞辯論筆錄），亦由原審法院調取該院八十年度執
    字第五○五四號民事執行卷查明屬實。是系爭土地於兩造訂立買賣契約後，即隨
    著廠房使用基地，而交付上訴人占有使用甚明，益徵上訴人雖遲遲無法取得系爭
    土地之所有權，但並未蒙受有無法占有使用系爭土地之損害及不利益。準此，上
    訴人主張因本件契約之給付不能而受有上開損害云云，顯屬無據，自非可採。
六、又查於土地買賣之情形，因土地買賣價金之給付與土地所有權之移轉登記，有對
    待給付關係，此對待給付係由於同一契約關係而發生，土地承買人請求土地所有
    權之移轉登記時，本於對待給付關係，自不能免自己之給付，於此同時固可能發
    生同時履行抗辯之問題，惟本件上訴人係依民法第二百二十六條之規定，免自己
    之給付，而命他方給付，顯非事理之平，且失雙務契約之本旨，此與同時履行抗
    辯並不相同。末按物之出賣人，應負交付其物於買受人，並使其取得該物所有權
    之義務，惟債之給付不能時，債權人得依民法第二百二十六條第一項規定，請求
    損害賠償外，不得仍請求履行契約，則上訴人除依民法第二百二十六條請求被上
    訴人損害賠償之外，另無再請求履行買賣契約之餘地，又依民法第二五六條規定
    ，債權人於有民法第二二六條之情形時，固得解除契約而免除自己之對待給付，
    但債權人不解除契約，而逕行依民法第二百二十六條請求不履行之損害賠償，亦
    非法所不許，最高法院固著有三十九年台上字第四一一號判例、八十五年度台上
    字第一五七九號判決及司法院著有院字第二四七八號解釋，然上述意旨，乃係指
    出賣人既已給付不能，即不能再履行原契約，而買受人既已依民法第二百二十六
    條第一項規定，請求損害賠償，出賣人即係以該賠償代替原來之給付，買受人又
    何能請求出賣人履行買賣契約，而買受人不解除契約，而逕行依民法第二百二十
    六條請求不履行之損害賠償，當不得免自己之給付，是則上訴人援引上揭意旨，
    請求被上訴人負損害賠償責任，固非無據，然不得免自己之給付，故不能將自己
    已付之價金作為其所受之損害，就其所失利益仍應負證明之責，不能逕以執行法
    院所鑑定之土地價格扣除其應付尚未付之買賣價金作為其所失利益，而請求被上
    訴人賠付，是上訴人就此部分之主張即難憑採。
七、綜上所述，本件上訴人主張以其已付之價金為其所受損害，以執行法院所鑑定之
    土地價格扣除其應付尚未付之買賣價金為其所失利益，由被上訴人就可歸責伊之
    給付不能事由，賠償其上揭損害為不足採，被上訴人抗辯上訴人未受有何損害尚
    屬可信。從而，上訴人依民法第二百二十六條規定，主張本於債務不履行之損害
    賠償，請求被上訴人給付一千二百六十萬九千三百三十三元及自起訴狀繕本送達
    翌日起至清償日止，按年息百分之五計算之利息，為無理由，不應准許。其假執
    行之聲請亦失所附麗，應併予駁回。是則原審為上訴人敗訴之判決，及駁回其假
    執行之聲請，於法並無不合。上訴意旨指摘原判決不當，求予廢棄改判，為無理
    由，應予駁回。
八、據上論結，本件上訴為無理由，依民事訴訟法第四百四十九條第一項、第七十八
    條，判決如主文。
中      華      民      國    八十九    年      四      月    十一      日
                                    臺灣高等法院臺南分院民事第一庭
~B1審判長法官  黃    崑    宗
~B2      法官  楊    子    莊
~B3      法官  袁    靜    文
右為正本係照原本作成。
如對本判決上訴，須於判決送達後二十日內向本院提出上訴狀；未表明上訴理由者，
應於上訴後二十日內向本院提出理由書。
中      華      民      國    八十九    年      四      月    十三      日
~B法院書記官  黃    文    生


司法院資訊處製作；財團法人民間司法改革基金會備份。
